最高法院民事判決　　　　　　　　　　　　　　　九十一年度台上字第一七六五號
　　上　訴　人　甲○○
　　訴訟代理人　楊昌禧律師
　　被 上訴 人　乙○○
右當事人間請求離婚等事件，上訴人對於中華民國九十年一月十日台灣高等法院高雄
分院第二審判決（八十八年度家上字第一七七號），提起上訴，本院判決如左：
    主  文
原判決廢棄，發回台灣高等法院高雄分院。
    理  由
本件被上訴人主張：兩造於民國八十五年五月二十四日結婚，育有長子吳柏融。上訴
人於八十八年五月八日，在高雄巿歸綏路一六三號住處以如摔柔道方式，將伊摔倒於
地，雙手反架，伊哭喊求救，上訴人家人見狀竟未制止；上訴人復於八十八年七月十
八日晚上十時許，在住處三樓臥室內，以命令口氣強迫伊去沖泡牛奶給幼子食用，伊
認夫妻間應相互尊重共同扶持，竟動輒以命令口氣要脅強迫實難忍受，故不為之。上
訴人見伊未沖泡牛奶，竟基於傷害之故意，出手毆打並以腳踹伊腰、腿部位，致伊右
肘挫擦傷8X6 公分、右膝挫擦傷3X2 公分、右大腿皮下瘀血3X4 公分、左外側膝皮下
瘀血2X3 公分。伊欲逃離現場，上訴人追至一樓，強行拖回臥室，取走伊行動電話，
切斷電話禁止伊對外求援，限制伊行使權利。嗣經伊開窗對外大喊，上訴人始罷手。
上訴人婚後不斷對伊施以精神上及生理上之虐待，伊所受虐待已達不堪與上訴人繼續
同居之程度，兩造已難再續姻緣，無再共同生活之可能等情，爰依民法第一千零五十
二條第一項第三款、第二項之規定，求為准伊與上訴人離婚及命兩造所生之子吳柏融
之權利義務均由伊行使或負擔之判決。
上訴人則以：伊並無在八十八年五月八日以如摔柔道方式將被上訴人摔倒在地，將其
雙手反架，八十八年七月十八日係被上訴人自己跌傷。被上訴人係在證券公司上班，
甚少整理家務，各項煩瑣工作，如洗衣拖地，幾由伊包辦。伊有因家務繁忙，尚須照
顧小孩，希冀被上訴人略為幫忙，被上訴人並不認此係原有義務，伊要求稍過，被上
訴人即憤而離家。被上訴人娘家不僅未加督促，反指責伊之不是，被上訴人因而變本
加厲，早上六點多即出門，晚上到八、九點才返家。伊對被上訴人百般呵護，縱或有
時因泡牛奶等瑣碎事務與被上訴人稍有摩擦，在一般家庭皆會發生，仍深切希望繼續
與被上訴人維繫家庭等語，資為抗辯。
原審維持第一審所為上訴人敗訴判決，駁回其上訴，並依職權改定上訴人與其子吳柏
融之會面交往方式，無非以：兩造於八十五年五月二十四日結婚，育有長子吳柏融。
證人游健雄在第一審證稱：「在五月份那一次，被告（指上訴人，下同）弟弟開車載
我們去被告家，我到被告家時看見我女兒在樓梯哭，被告要拉她，我叫我女兒帶小孩
上去睡覺，被告有摔我女兒，我女兒告訴我她腳痛」等語。又八十八年六月十二日為
兩造協調之證人劉惠美在第一審證稱：「（五月份那次）是為了帶小孩的事情，原告
（指被上訴人，下同）說：『被告有強制抓她的手泡牛奶』事後，我有告知被告不可
以用暴力的方式對待原告，被告聽了好像感到很驚訝，被告感覺不到這樣作是暴力行
為。」、「原告告訴我，被告有把她推倒，被告未承認也未否認，五月份那次是因為
泡牛奶的事情，被告強抓著她的手去泡牛奶，她不願意，要進去房間，被告跟進去，
原告要出來，被告就把原告推倒」。倘上訴人五月八日無傷害被上訴人之行為，何須
請被上訴人父親至上訴人家中處理？又豈會有證人劉惠美出面調解？堪認上訴人於五
月八日確有傷害被上訴人之行為。另被上訴人主張上訴人於八十八年七月十八日晚上
十時許，因沖泡牛奶之事與其發生爭執，進而毆打，以腳踹伊腿部、腰部之事實，有
驗傷單為證，參之證人游健雄證稱：「七月份時我女兒哭著回家告訴我，被告打她，
被告隨後進來說：『你女兒嫁給我，我在教訓我老婆有什麼不對』」；證人游雪萍亦
證稱：「在七月十八日那天情形，我與父母、兄、阿姨在家看電視，妹妹回家後，被
告緊接著進來，不久被告說：『我管教我老婆有錯嗎？我現在正在教她』。之後我妹
就去驗傷。」；當日被上訴人父親質問上訴人為何打被上訴人時，上訴人回答：『為
了不讓她出來』」。上訴人當日對於兩證人之證言並未否認；反向法官表示：「常因
泡牛奶及家裡一些瑣碎的事爭吵」。社工人員至上訴人家中探訪後所作之報告亦載稱
：「被告承認曾經打原告，因為照顧孩子的問題吵架，被告要求原告替孩子泡牛奶，
但是原告則說：孩子你要照顧你自己去泡，因為被告及被告父母皆不清楚孩子喝的牛
奶沖泡的量到底是多少，因為孩子哭鬧而要求原告協助，但是原告卻說這種話，於是
被告才忍無可忍打原告，之後她就離家」；足見上訴人於社工人員探訪時並未否認打
被上訴人，反而向社工人員說明細節，該等細節之記載如非上訴人曾經口述，社工人
員何能憑空杜撰？。社工人員吳念霓雖僅表示當時上訴人沒有「直接承認」打被上訴
人，但其亦未否認打人，反向社工人員陳述當日衝突的原因，社工人員因而評斷為上
訴人承認而直接記載為「被告承認」，亦非無由；至證人張淑貞證稱伊住於上訴人家
對面，當日看見被上訴人打上訴人等語。惟自被上訴人之傷勢以觀，若非上訴人確以
腳踹其腿部，焉會有右大腿皮下瘀血 3X4cm、左外側膝皮下瘀血 2X3cm等傷勢？證人
所述顯然不實。若係被上訴人打上訴人，何以僅被上訴人受傷？上訴人無傷？另上訴
人之姐吳雅惠既稱當時她上樓看見被上訴人在打上訴人，則張淑貞目睹被上訴人打上
訴人之同時，理應同時看到吳雅惠，為何卻無？況證人所述縱為真實，其所見既為片
斷，亦不能推翻上訴人有腳踹被上訴人大腿之行為。證人吳雅惠為上訴人姊姊，其證
詞難免偏頗，其證稱上樓看見被上訴人打上訴人，竟不予勸阻，有違常理。證人潘銘
仁、王富雄均證稱在外面看到被上訴人跑出來跌倒，甲○○把她扶起來，惟均稱「沒
有看到」被上訴人跌倒有受傷。兩證人與上訴人有深厚交情，縱其所述為真，亦僅係
當日中間一小段過程，不能為有利上訴人之認定。至被上訴人提出之劉光雄醫院及高
雄醫學院附設中和紀念醫院（下稱高醫附設醫院）出具之診斷書雖稍有出入，高醫附
設醫院之檢驗或有疏漏，不能指為不實。且上訴人打傷被上訴人並取走被上訴人行動
電話，將門上鎖，禁止被上訴人對外求援，剝奪被上訴人行動自由之行為，經台灣高
雄地方法院檢察署以傷害及妨害自由罪提起公訴在案，是被上訴人主張當日上訴人以
腳踹其腿部等語，堪信為真實。被上訴人為五專畢業，在證券公司服務，上訴人則為
高職畢業，在計程車行工作，夫妻間之相處，在雙方學歷相當時應有相當程度之尊重
與誠信之溝通，而非以威權、上下從屬關係之模式對待，兩造於八十八年七月十八日
因泡牛奶之事發生爭執，上訴人出手毆打及以腳踹其腿部受傷，被上訴人自此返回娘
家居住，而同年五月間兩造亦曾因故發生爭執，被上訴人之父獲悉後前往，被上訴人
隨之返回娘家，上訴人之父與叔父前往被上訴人住處要求被上訴人返家，衡情身為晚
輩之兩造一時之間之口角爭執，按理自當由兩造親自處理，何以身為長輩之上訴人之
父、叔父均會前往要求被上訴人返家，顯見兩造間之爭執已非一般夫妻間偶爾之口角
爭執。再兩造間之思想觀念不同，兩造夫妻生活、誠摯相愛之基礎已動搖，被上訴人
之人格尊嚴及人身安全已逾通常可為忍受之程度，並危及婚姻關係之維繫，應認被上
訴人已達受上訴人不堪同居虐待之程度，被上訴人依民法第一千零五十二條第一項第
三款規定訴請離婚，應予准許，兩造對於離婚後由何人行使對於吳柏融之監護權，均
表示願行使，且無法達成相當之協議，經審酌兩造所生之長子吳柏融係八十六年九月
二十七日生，現為年僅二歲之兒童，二歲兒童關於日常生活之細節均仍需仰賴母親之
照顧，被上訴人身為女性，對於日常生活瑣碎之事，在其工作之餘，應較能為適當之
處理，並審酌請高雄市政府社會局派員就監護權部分為訪視結果及建議，認就現階段
而言，將吳柏融之監護權交由被上訴人行使，應較符合該子之最佳利益，監護權由被
上訴人行使及負擔，較為適當，並依職權酌定上訴人與吳柏融之會面交往方式及期間
為（一）上訴人在長子吳柏融成年之前，於每月第二及第四個星期之星期六自下午一
時起，得前往吳柏融所在之處所，與吳柏融會面，並接吳柏融外出，由上訴人照顧至
翌日，於星期日下午七時三十分以前送回被上訴人所在地。（二）上訴人在吳柏融就
學之學校放寒、暑假之期間，除仍得維持前述之會面交往方式外，寒假並得增加十天
之同住期間，暑假並得增加三十天之同住期間，被上訴人請求本院依職權改定為上訴
人得於每月第二及第四個星期之週六、日帶回同住，始較符合小孩之穩定學習及生長
環境。此等改定因屬於為子女利益所為之職權改定，並非訴之追加或變更，況當事人
對監護酌定之聲明對法院亦無拘束力，第一審就兩造所生長子吳柏融（民國八十六年
九月二十七日生）權利義務之行使及負擔由被上訴人任之，並定上訴人之會面交往方
式，核無不合等詞，為其判斷之基礎。
惟查被上訴人陳稱：八十八年五月八日上訴人以摔柔道方式，將其摔倒，並將其反架
云云，此與被上訴人所舉證人劉惠美證稱：「是為了帶小孩子的事情，原告說『被告
有強制抓她的手泡牛奶』事後，我有告知被告不可以用暴力的方式對待原告，被告聽
了好像感到很驚訝，被告感覺不到這樣作是暴力行為」、「我是沒有看到，原告告訴
我……被告強抓她的手去泡牛奶，她不願意，要進去房間，被告跟進去，原告要出來
，被告就把她推倒」（見一審卷六四頁）之情節不符。證人即被上訴人大姊游雪萍陳
稱：「被告之前未打過我妹妹，但他會強迫我妹妹做一些她不喜歡作的事情」（見一
審卷四六頁），則上訴人有否於八十八年五月八日以摔柔道方式，將被上訴人摔倒，
已非無疑。又依卷附高醫附設醫院病歷表記載：被上訴人（八十八年七月十八日）之
受傷情形為右上臂、右膝多處擦傷（右背臂 3X4cm，右手腕 2X3cm，右膝 1x1cm）；
岡山劉光雄醫院出具之診斷書則記載：右肘挫擦傷 8x6公分、右膝挫擦傷 3x2公分、
右大腿皮下瘀血 3x4公分、左外側膝皮下瘀血 2x3公分（見原審卷二第二二九至二三
０頁）。兩者記載被上訴人受傷之情形，一為擦傷，一為挫擦傷或瘀血，受傷之部位
亦不儘相同，則依被上訴人所述上訴人出手毆打並以腳踹伊腰、腿部位，是否能造成
被上訴人擦傷？或係被上訴人跌倒所致？亦滋疑義。且第一審並未於訊問證人游健雄
、游雪萍之後，訊問上訴人對上該兩證人證述之意見，上訴人係就第一審訊問：與被
上訴人何原因感情不睦時，始陳稱：「常因泡牛奶及家裏一些瑣碎的事爭吵」（見一
審卷四七頁），另證人即社工人員吳念霓在第一審已證稱：「當時被告沒有直接承認
打原告，只說因小孩牛奶量的多少有爭吵」、「（為何你記載被告承認曾經打原告？
）因當時受很多人干擾，被告有提到他與父母都不知道孩子的牛奶量有多少。」（見
原審卷(一)第一一三頁）自難據此判斷上訴人有毆打被上訴人及上訴人已默示承認毆打
被上訴人。究竟上訴人有無於八十八年五月八日及同年七月十八日毆打腳踹被上訴人
？攸關被上訴人是否受上訴人不堪同居之虐待之認定，原審未遑詳為調查，仔細推敲
，遽以上開情詞，為上訴人敗訴之判決，自嫌速斷。又上訴人於原審已提出記載其於
八十八年七月十八日受有左肘擦傷 4X2公分之高醫附設醫院診斷證明書（見原審卷(二)
第二三一頁），乃原判決指上訴人該日未受傷，自與卷內證據資料不符。上訴論旨，
指摘原判決不當，求予廢棄，非無理由。
據上論結，本件上訴為有理由。依民事訴訟法第四百七十七條第一項、第四百七十八
條第一項，判決如主文。
中      華      民      國    九十一    年      八      月     三十     日
                              最高法院民事第六庭
                                  審判長法官  吳  正  一
                                        法官  劉  福  來
                                        法官  鄭  玉  山
                                        法官  黃  義  豐
                                        法官  顏  南  全
　　　右正本證明與原本無異
 　　　　　                              　 　書  記  官
中      華      民      國    九十一    年      九      月     十八     日
